【裁判字號】    99,交聲,474
【裁判日期】    991209
【裁判案由】    聲明異議
【裁判全文】
臺灣嘉義地方法院交通事件裁定         99年度交聲字第474號
原處分機關  交通部公路總局嘉義區監理所嘉義市監理站
異  議  人  馮萬強
上列異議人因違反道路交通管理處罰條例案件，對於交通部公路
總局嘉義市監理站於99年7 月21日所為之處分（嘉監義裁字第裁
76-KAK015708號裁決書），聲明異議，本院裁定如下：
    主    文
原處分撤銷。
馮萬強不罰。
    理    由
一、原處分機關處分意旨略以：異議人即受處分人（下稱異議人
    ）馮萬強於民國99年7月4日晚上10時27分許，駕駛車牌號碼
    8465-HM 號自用小客車在台一線與台七十八線匝道口南往北
    方向，因不依標誌標線號誌指示左轉，經警親眼目睹異議人
    違規而攔停並掣開舉發通知單，於99年7 月21日依道路交通
    管理處罰條例第48條第1項第2款及違反道路交通管理事件統
    一裁罰基準及處理細則第41條、第43條、第44條及第67條等
    規定，以嘉監義裁字第裁76-KAK015708號裁決書，裁處異議
    人罰鍰新臺幣（下同）600元，另依同條例第63條第1項規定
    記違規點數1點等語。
二、異議人聲明異議意旨略以：異議人於99年7月4日晚上10時22
    分許駕駛上開車輛，行經台一線與台七十八線匝道口，異議
    人確實遵照號誌指示左轉，竟經警以違規左轉為由掣開舉發
    通知單，異議人隨即異議，並請其提出攝影相片等證據，但
    員警以「親眼目睹」作為證據，然當時員警攔停之地點距匝
    道有相當距離，且該地點無從見及異議人行經車道上方之號
    誌，所見僅可能為號誌背面，且當時為夜間，與日間光線不
    同，夜間並有光害因素，由此均可證明員警不可能親眼目睹
    異議人違規，為此聲明異議，請求撤銷原處分等語。
三、按法院受理交通事件，準用刑事訴訟法之規定，道路交通管
    理處罰條例第89條前段定有明文。次按認定不利於被告之事
    實，須依積極證據，苟積極證據不足為不利於被告事實之認
    定時，即應為有利於被告之認定，更不必有何有利之證據；
    且事實之認定，應憑證據，如未能發現相當證據，或證據不
    足以證明，自不能以推測或擬制之方法，以為裁判基礎；而
    認定犯罪事實所憑證據，雖不以直接證據為限，間接證據亦
    包括在內；然而無論直接或間接證據，其為訴訟上之證明，
    須於通常一般之人均不致有所懷疑，而得確信其為真實之程
    度者，始得據為有罪之認定，若其關於被告是否犯罪之證明
    未能達此程度，而有合理性懷疑之存在，致使無從形成有罪
    之確信，根據「罪證有疑，利於被告」之證據法則，即不得
    遽為不利被告之認定；最高法院30年上字第816 號、40年台
    上字第86號、76年台上字第4986號等判例意旨可資參照。職
    是，監理機關對於受處分人裁處罰鍰乃因受處分人違規行為
    而對其所為之不利益處分，故依上開規定，法院受理交通事
    件，亦應有前揭原則之適用。復以監理機關係裁罰機關，自
    應就受處分人之違規事實，負舉證責任，並指出證明之方法
    ，倘其所提出之證據，不足為受處分人違規之積極證明，或
    其指出證明之方法，無從說服法院以形成確有違規之心證，
    基於無罪推定之原則，即應為受處分人有利之認定。經查：
  (一)異議人於99年7月4日晚間10時27分許，駕駛車牌號碼8465-H
    M 號自用小客車在台一線與台七十八線匝道口南往北方向等
    事實，業據異議人供承在卷，堪以採認。
  (二)監理機關認異議人有未依標誌標線號誌指示左轉之違規事實
    ，無非以員警親見為其論據，惟查：
  1.證人即當日舉發違規之員警劉錫鴻及江志瀚到庭證述：異議
    人於上開時地行駛於台一線與台七十八線匝道口南往北方向
    ，渠等親見台一線與台七十八線匝道口北往南方向之號誌為
    綠燈（即異議人對向車道），由此推斷異議人行駛車道之左
    轉指示燈尚未顯示，故而舉發異議人違規等語。復參渠等製
    作之職務報告記載：「依據客觀觀測台一線北往南之號誌若
    為綠燈時（即異議人對向車道），此時，方可知台一線南往
    北之車輛前方號誌為直行箭頭綠燈只能直行不可左轉，因對
    向車道（台一線北往南方向）號誌為全綠綠燈時，對向車道
    （台一線北往南即異議人行駛車道）之車輛行進路線便可直
    行，若台一線南往北之車輛左轉至台七十八線匝道口，便會
    與北往南直行之車輛發生碰撞，....，台一線南往北之車輛
    需待其前方號誌顯示左轉箭頭綠燈號誌時，此時台一線北往
    南之前方號誌則轉變為紅燈（即異議人對向車道），台一線
    南往北之車輛方可左轉至台七十八線匝道口....」以觀（見
    本院卷第12頁），可知證人劉錫鴻、江志翰係因目視台一線
    與台七十八線匝道口北往南方向（即異議人對向車道）之號
    誌為綠燈，推斷異議人行駛車道之左轉指示燈尚未顯示而予
    以攔停舉發，足證證人劉錫鴻、江志翰所見之號誌並非異議
    人行駛車道之號誌即堪認定。觀之證人劉錫鴻於其所製作之
    道路交通舉發現場圖標註之舉發位置與異議人左轉之路口已
    有相當距離；且證人劉錫鴻標註所見之號誌係號誌之背面（
    見本院卷第14頁），參以舉發時間乃夜間10時許，或有路燈
    、建物住家燈光以及車燈等干擾，此見卷附該路口之夜間照
    片甚明（見本院卷第13頁），則證人劉錫鴻、江志翰在相當
    距離且視線受限之情形，徒以號誌背面辨識燈號，其正確性
    即非無疑，又號誌乃機械設備，並非毫無故障之可能。再者
    ，依證人劉錫鴻、江志翰上開推論，異議人行駛車道如顯示
    指示左轉燈，則異議人對向車道即應顯示紅燈，則該對向車
    道自紅燈變換為綠燈之際，異議人即已遂行左轉，但尚未完
    全通過之情亦非無可能。綜上，證人劉錫鴻、江志翰並非直
    接觀看異議人行駛方向之號誌而做判斷，係由對向號誌間接
    推斷非無致生錯誤之可能。況現今蒐證器材發達，本件又屬
    定點舉發，應無不能蒐證之情，故而本件別無其他積極證據
    資料可資證明異議人違規左轉事實，容有其他合理懷疑存在
    ，致使無從形成異議人確有違規之確信，故異議人提起本件
    異議洵屬有據。原處分機關遽以裁罰，難認允當，異議人之
    異議，為有理由，自應由本院將原處分撤銷，諭知異議人不
    罰，以資適法。
據上論斷，應依道路交通管理處罰條例第87條第2 項，道路交通
案件處理辦法第19條前段，裁定如主文。
中    華    民    國    99    年    12    月    9     日
                      交通法庭  法  官  傅曉瑄
上列正本證明與原本無異。
如不服本裁定，應於裁定送達後5日內向本院提出抗告狀（應附
繕本）。
中    華    民    國    99    年    12    月    9     日
                                書記官  陳意婷

司法院資訊處製作；財團法人民間司法改革基金會備份。
